【裁判字號】    94,易緝,83
【裁判日期】    950103
【裁判案由】    詐欺
【裁判全文】
臺灣板橋地方法院刑事判決              94年度易緝字第83號
公  訴  人  臺灣板橋地方法院檢察署檢察官
被      告  甲○○
上列被告因詐欺案件，經檢察官提起公訴（92年度偵緝字第1598
號），本院判決如下：
    主  文
甲○○無罪。
    理  由
一、公訴意旨略以：被告甲○○明知其並無資力，亦無付款之意
    思，仍意圖為自己不法之所有，於民國（下同）91年6 月5
    日及同年月6 日，在告訴人乙○○所經營位於臺北縣三重市
    ○○街204 號之機車行內，向告訴人佯稱要1 次購買6 輛機
    車供其員工使用等語，致告訴人不疑有他陷於錯誤，將其所
    有之重型機車6 輛（均為光陽125 型機車，車號： BIK-780
    、BIK-781 、BIK-782 、BIK-860 、BIK-861 、 BIK-862）
    交付予被告，車款總計新臺幣35萬8,800 元，被告並簽發支
    票2 紙（面額：17萬9,400 元、17萬9,400 元，票載發票日
    ：91年6 月12日、91年6 月13日，發票人：甲○○、甲○○
    ，付款地：華南商業銀行南京東路分行、三重市農會溪美分
    部，帳號：00000000號、000000000 號、支票號碼：GC0000
    000 號、BT0000000 號），交予告訴人藉以支付該等車款，
    詎屆期經告訴人提示均遭退票，而被告則將上開機車全數轉
    售，因認被告涉有刑法第339 條第1 項之詐欺取財罪嫌云云
    。
二、按犯罪事實應依證據認定之，無證據不得推定其犯罪事實；
    又不能證明被告犯罪者，應諭知無罪之判決；刑事訴訟法第
    154 條、第301 條第1 項分別定有明文。次按所謂證據，係
    指直接間接足以證明犯罪行為之一切證人、證物而言；且事
    實之認定，應憑證據，如未能發現相當證據，或證據不足以
    證明，自不能以推測或擬制之方法，以為裁判基礎，最高法
    院30年上字第128 號、40年臺上字第86號判例均可資參考。
    再按認定不利於被告之事實，須依積極證據，苟積極證據不
    足為不利於被告事實之認定時，即應為有利於被告之認定，
    更不必有何有利之證據，最高法院30年上字第816 號判例意
    旨可資參照。又按刑事訴訟上證明之資料，無論其為直接或
    間接證據，均須達於通常一般之人均不致有所懷疑，而得確
    信其為真實之程度，始得據為有罪之認定，若其關於被告是
    否犯罪之證明未能達此程度，而有合理懷疑之存在，致使無
    從形成有罪之確信，根據「罪證有疑，利於被告」之證據法
    則，即不得遽為不利被告之認定，有最高法院76年度臺上字
    第4986號判例可稽。另按刑法第339 條第1 項詐欺取財罪之
    成立，以意圖為自己或第三人不法所有，以詐術使人將本人
    或第三人之物交付為要件，所謂以詐術使人交付，必須被詐
    欺人因其詐術而陷於錯誤，若其所用方法，不能認為詐術，
    亦不致使人陷於錯誤，即不構成該罪，最高法院46年臺上字
    第260 號判例足資參照。末按民事債務當事人間，若有未依
    債務本旨履行給付之情形，依一般社會經驗而言，原因非一
    ，其因不可歸責之事由致無法給付，或因合法主張抗辯事由
    而拒絕給付，甚至債之關係成立後，始行惡意遲延給付，皆
    有可能，非必出於自始無意給付之詐欺犯罪一端，故於別無
    積極證據之情形下，尚難僅以單純債務不履行之客觀狀態，
    即推定被告自始即有不法所有之意圖而逕以詐欺罪責相繩。
三、本件公訴人認被告甲○○涉有詐欺取財罪嫌，無非以告訴人
    指訴、被告供述、上揭支票暨退票理由單影本、被告支票帳
    戶往來明細表、上揭機車之車籍資料等為據。惟訊據被告甲
    ○○堅決否認有何詐欺取財犯行，辯稱：伊向告訴人購買機
    車之際，經濟情況尚佳，亦無退票紀錄，斯時確係購買該等
    機車供伊所經營洗車廠之員工使用，嗣係因週轉不靈，始無
    法如期兌現上揭支票，惟仍有與告訴人接洽協商分期償款事
    宜，且已清償告訴人6 萬元，伊並無詐欺取財之不法情事等
    語。
四、經查：
  (一)本件告訴人固指訴被告於上揭時、地向其購買機車，嗣被告
    簽發用以支付機車價款之支票遭退票，經告訴人向被告索還
    機車之際，發現被告已將該等機車轉予他人等客觀事態，惟
    被告於購買該等機車時，在主觀上是否具有不法所有之詐欺
    意圖，實無從依告訴人之指訴情節以資認定，況被告於上開
    支票退票後，尚有與告訴人協商分期還款事宜，並已償還告
    訴人6 萬元等情，復據告訴人陳（證）述無訛（參見臺灣板
    橋地方法院檢察署92年度偵緝字第1598號偵查卷第34頁背面
    、本院94年12月20日審判筆錄第3 至5 頁），核與被告於偵
    查中及本院審理時供述之情節相符（參見同上偵查卷第17
    頁背面、第25頁背面，本院同上審判筆錄第5 頁），此益見
    被告當時在主觀上是否確具有不法所有之詐欺意圖，容有產
    生合理懷疑之餘地，本院自難僅憑告訴人之指訴遽認被告成
    立何等詐欺取財罪責。
  (二)被告於偵查中、本院準備程序及審理時，對其於上揭時、地
    向告訴人購買機車，嗣其簽發用以支付機車價款之支票遭退
    票，並已將該等機車交予友人等客觀事實，固坦承不諱，惟
    其迭於偵查中、本院準備程序及審理時，一再堅陳其當時確
    係購買該等機車供員工使用，嗣因週轉不靈始無力兌現上開
    支票，其後再以該等機車向友人質押借款等語，而證人即被
    告之妹婿林文濱亦於偵查中結證稱當時曾聽聞被告表示欲購
    買機車供其洗車廠員工使用，並知悉被告有簽發支票充作機
    車價款之情事等語（參見同上偵查卷第75至76頁），證人即
    被告遠親許錦泉更於偵查中結證稱當時被告確有購買機車供
    員工使用之情形，嗣亦曾受被告委託代為借調款項等語（參
    見同上偵查卷第95至96頁），足見被告所供情節並非全然子
    虛，再衡諸被告於上開支票退票後，尚有與告訴人協商分期
    還款事宜，並已償還告訴人6 萬元等情（已如上述），益見
    被告於購買上開機車之際，在主觀上是否具有不法所有之詐
    欺意圖，確有產生合理懷疑之餘地，本院自無從僅憑被告供
    述內容遽認其成立何等詐欺取財罪責。
  (三)上揭支票暨退票理由單影本，固得證明被告簽發交付予告訴
    人充作購買上開機車價款之支票，屆期經告訴人提示均遭退
    票等客觀事態，惟其退票原因是否即係出於被告之自始惡意
    詐欺，仍無從憑以判斷，況該等支票所屬之支票帳戶，於被
    告簽發付交該等支票予告訴人之際，交易往來均屬正常（嗣
    係於91年月28日始經公告為拒絕往來戶），其中華南商業銀
    行南京東路分行之支票存款第00000000號帳戶，更於91年6
    月7 日存有高達二、三十餘萬元之存款餘額等節，業經本院
    依職權函詢華南商業銀行南京東路分行及三重市農會查證明
    確，並有該等回覆函文暨帳戶交易明細表2 份附卷可稽，足
    見本件被告自始在主觀上是否具有不法所有之詐欺意圖，容
    有產生合理懷疑之餘地，本院尚無從僅憑此部分支票暨退票
    理由單影本遽認被告成立何等詐欺取財罪責。
  (四)本案偵查卷附之支票帳戶往來明細表，固顯示被告所有上開
    支票存款帳戶自91年6 月13日起之退票情形，惟仍無從憑以
    判斷其退票是否即係出於被告之自始惡意詐欺，況該等支票
    存款帳戶於被告向告訴人購買上開機車時，交易往來均屬正
    常，復已如上述，本院自無從憑此部分支票帳戶往來明細表
    遽認被告成立何等詐欺取財罪責。
  (五)本案偵查卷附之上揭機車車籍資料，固得證明該等機車嗣已
    轉讓予他人，惟其轉讓原因是否即係出於被告之自始詐欺意
    圖，仍無從憑以認定，況被告業已於偵查中及本院審理時迭
    次堅陳其當時僅係以該等機車向友人質押借款等語，而其所
    供當時係購買該等機車供員工使用，嗣因週轉不靈始無力兌
    現支票等節，尚非全然子虛，亦已如上述，是本件被告自始
    在主觀上是否具有不法所有之詐欺意圖，尚有產生合理懷疑
    之餘地，本院自無從僅憑此部分機車車籍資料遽認被告成立
    何等詐欺取財罪責。
  (六)綜上所述，本件公訴人及告訴人所指各端，暨本院依職權調
    查所得，均不足以證明被告當時在主觀上確具有不法所有之
    詐欺意圖，而依本件客觀事態觀之，亦無從認定被告當時在
    客觀上有何施用詐術致告訴人陷於錯誤而交付財物之情事，
    核與刑法上詐欺取財罪之構成要件尚有不符，此外，復查無
    其他積極證據足資證明被告確有公訴暨告訴意旨所指之詐欺
    取財犯行，揆諸前揭說明，要屬不能證明其犯罪，爰為無罪
    之諭知。
據上論斷，應依刑事訴訟法第301 條第1 項，判決如主文。
本案經檢察官陳銘祥到庭執行職務。
中    華    民    國    95    年    1     月    3     日
                  刑事第六庭  審判長法  官  王屏夏
                                    法  官  彭全曄
                                    法  官  王偉光
以上正本證明與原本無異。
如不服本判決，應於判決送達後10日內向本院提出上訴狀 (應附
繕本)， 上訴於臺灣高等法院。
                                    書記官  楊璧華
中    華    民    國    95    年    1     月    5     日


司法院資訊處製作；財團法人民間司法改革基金會備份。
